【裁判字號】    95,上訴,195
【裁判日期】    950412
【裁判案由】    誣告
【裁判全文】
臺灣高等法院臺南分院刑事判決         95年度上訴字第195號
上  訴  人
即  自訴人  乙○○
                    現於臺灣台南監獄執行中
自訴代理人  許雅芬律師
被      告  甲○○
選任辯護人  施承典律師
上列上訴人因被告誣告案件，不服臺灣臺南地方法院94年度自字
第27號中華民國95年1月4日第一審判決，提起上訴，本院判決如
下：
    主  文
上訴駁回。
    理  由
一、自訴意旨略以：緣案外人何康民係東山育樂股份有限公司（
    以下稱東山公司）負責人，於民國（下同）八十二年間開始
    在台南縣東山鄉經營「永安高爾夫球場」，由於經營不善至
    負債累累，而於八十四年九月六日以「出資五千萬元及共同
    承擔該球場對外十餘億元之債務」為條件，邀同案外人黃福
    生、莊瀛和入股，因莊瀛和不願承擔何康民在台南中小企業
    銀行及中央租賃公司之債務，而由黃福生另邀被告甲○○入
    股，雙方並同意由黃福生、甲○○二人取得該東山公司百分
    之六十股權，並另成立新公司「劦安育樂股份有限公司」承
    接東山公司之相關債務，並經營永安球場，何康民則取得新
    公司百分之四十股權，以平衡雙方權益。嗣東山公司於八十
    五年九月四日因違章經營，遭經濟部命令解散，黃福生、甲
    ○○二人於八十五年間以劦安公司名義進入永安球場經營，
    至此關於永安球場之經營權，被告甲○○遂與何康民種下紛
    爭，在爭奪、協議過程中，甲○○為徹底取得經營權，並意
    圖使自訴人乙○○受刑事處分，竟虛構下列不實事實，分別
    於九十一年一月十五日、一月二十一日、及一月三十日向高
    雄市政府警察局刑警大隊告訴自訴人涉有恐嚇、恐嚇取財罪
    嫌：
  (一)自訴人於八十九年六月間在永安球場對甲○○恐嚇稱：須離
    開永安球場，否則將率百名兄弟前來包圍永安球場，並讓其
    吃子彈。
  (二)甲○○於八十九年九月間邀同公司員工蘇文鴻、謝幸容、王
    素月報案，自訴人獲悉後又於同年九月間在永安球場恐嚇被
    告甲○○、蘇文鴻、謝幸容、王素月、林明道、及李幸芬等
    人，若再檢舉的話，要讓渠等吃子彈。
  (三)八十九年九月底在永安球場，自訴人叫其手下葉永盛通知甲
    ○○至其辦公室洽談事情。甲○○因懼怕乃邀同侯淑芬前往
    ，當進入自訴人辦公室時，自訴人卻飭在場之侯淑芬、林桂
    芳離開，僅留渠與甲○○、葉永盛三人後，自訴人即責問甲
    ○○為何前來球場，甲○○表示有意再度接管永安球場，自
    訴人即掏出一把制式手槍，在手中把玩，並以加害生命、財
    產之意，向甲○○恐嚇稱：你不要想接管永安球場之經營權
    ，如要接管，我將發動百餘兄弟將球場包圍起來，讓你無法
    經營，且讓你吃子彈。
  (四)關於永安球場經營權問題，甲○○與何康民邀約於九十年五
    月十九日在台北縣板橋市○○路○段二○○號召開和解協調
    會，何康民卻邀許天德、鄭豐輝、賴正吉、及自訴人等人前
    來為其助勢，企圖再度藉渠等黑道勢力以新台幣（下同）二
    千萬元之代價逼迫甲○○及黃福生二人退出永安球場之經營
    ，並要求甲○○撤銷其向地方法院為民事強制執行之聲請，
    當時甲○○認為條件不合理且損害太大，而拒絕協商，然自
    訴人即向甲○○恐嚇稱：如你拒絕二千萬元之條件，日後半
    毛錢也不給你，惟因黃福生在旁勸說下，甲○○為減少損害
    及顧及家人生命安全，始勉強答允渠等所要求之條件：
    １由何康民一次給付被告甲○○二千萬元整，作為投資「永
      安球場」股份之賠償。
    ２甲○○撤銷對何康民在台灣臺北地方法院和原審法院之民
      事強制之處分，若二千萬元兌現，甲○○等退出球場之經
      營，若未兌現，則何康民退出，球場由甲○○等經營，事
      後雙方另擇於九十年六月六日上址及原參與人員見證下交
      款，惟何康民卻簽發一張世華商業銀行甲存帳號015032之
      八之支票作為交付（票號：ＤＮ0000000，面額二千萬元
      ，票載發票日為九十年七月十三日），由於條件與日前何
      康民應允以現金支付之條件不符，甲○○乃表示拒收，自
      訴人隨即向甲○○恐嚇稱：你若不接受該張支票，當心吃
      子彈，而強迫被告接受，並隨即將支票交付給在場之黃忠
      信代收轉交，甲○○迫於無奈而收下。
  (五)自訴人亦於九十年五月底六月初之際，透過黃志堅、鄭豐輝
    威脅恐嚇甲○○稱：如支票未兌現，由甲○○及黃福生二人
    接管經營「永安球場」，附帶條件甲○○必須給與自訴人與
    何康民相同之條件，及須將「永安球場」百分之二十股份無
    條件給與自訴人，如支票兌現，甲○○必須支付五百萬元給
    自訴人，且進出「永安球場」須經自訴人同意方可，否則要
    甲○○吃子彈，小心一點。此事經謝榮源居間協商結果，甲
    ○○同意給付自訴人二百七十萬元，其中七十萬元現金，另
    二百萬元甲○○開立以中國農民銀行永康分行為付款人，甲
    存帳號：1038─6支票四張，面額各係五十萬元，兌領日期
    分別為九十年八月二十八日，九十年九月二十八日，九十年
    十月二十八日，及九十年十一月二十八日，計已提領二張支
    票共壹佰萬元。
  (六)因認被告甲○○涉犯刑法第一百六十九條第一項誣告罪嫌。
二、自訴意旨認被告甲○○涉犯上揭罪嫌，無非係以台灣高等法
    院台南分院九十二年度上訴字第一二九一號刑事判決為主要
    論罪依據。
三、按犯罪事實應依證據認定之，無證據不得認定犯罪事實；又
    不能證明被告犯罪，應諭知無罪之判決，刑事訴訟法第一百
    五十四條第二項、第三百零一條第一項分別定有明文。所謂
    犯罪事實之證據，係指足以認定被告確有犯罪行為之積極證
    據而言，該項證據且須適合被告犯罪事實之認定，始得採為
    斷罪資料。又按無論直接或間接證據，其為訴訟上之證明，
    須通常一般之人均不致有所懷疑，而得確信其為真實之程度
    者，始得據為有罪之認定，有最高法院二十九年上字第三一
    ○五號、五十三年台上字第二七五○號判例足資參照。又認
    定不利於被告之事實，須依積極證據，苟積極證據不足為不
    利於被告事實之認定時，即應為有利於被告之認定，更不必
    有何有利之證據。再事實之認定，應憑證據，如未能發現相
    當證據，或證據不足以證明，自不能以推測或擬制之方法，
    為裁判基礎；訴訟上用以證明事實之證據，須於通常一般人
    均不致有所懷疑，而得確信其真實之程度，始得據以為有罪
    之認定，倘其證明未達此一程度，而有合理之懷疑存在，致
    無從為有罪之確信時，即應為無罪之判決（最高法院三十年
    上字第八一六號、四十年台上字第八六號、七十六年度台上
    字第四九六八號判例參照）。再誣告罪之成立，須其申告內
    容完全出於憑空捏造，若所告尚非全然無因，祗因缺乏積極
    證明致被誣告人不受訴追處罰者尚難遽以誣告論罪；其所訴
    事實，雖不能證明係屬實在，而在積極方面尚無證據證明其
    確係故意虛構者，仍不能遽以誣告罪論處（最高法院四十三
    年台上字第二五一號、四十六年台上字第九二七號判例參照
    ）。
四、訊據被告固坦承有以上開事由，分別向高雄市政府警察局刑
    警大隊告訴自訴人涉有恐嚇、恐嚇取財罪嫌等事實，但堅詞
    否認有何上揭誣告犯行，辯稱：其所指訴上揭自訴人對之恐
    嚇等情均係事實，並沒有誣告；其指訴之上開事實前經原審
    另案九十一年度重訴二十二號刑事判決自訴人有罪，嗣雖經
    鈞院廢棄原判決，就此部分改判自訴人無罪，但僅係涉及証
    據之取捨，尚難以此認伊有虛構事實等語。
五、經查
  (一)案外人何康民原係東山公司之負責人，因所經營之「永安高
    爾夫球場」經營不善至負債累累，乃於八十四年九月六日邀
    同案外人黃福生、莊瀛和入股，因莊瀛和不願承擔何康民在
    台南中小企業銀行及中央租賃公司之債務，而由黃福生另邀
    被告入股，雙方並同意由黃福生、甲○○二人取得該東山公
    司百分之六十股權，並另成立新公司「劦安育樂股份有限公
    司」承接東山公司之相關債務，並經營永安球場，何康民則
    取得新公司百分之四十股權，以平衡雙方權益，惟被告與何
    康民間，就關於永安球場之經營權，彼此間有所紛爭等事實
    ，業據自訴人指訴在卷，並為被告供明在卷（見本院卷第五
    十五頁至第五十六頁）。
  (二)又查，自訴人先後多次非法挪用永安球場所營收之資金，包
    括由自訴人所申報之三十五筆「交際費用」金額，合計為二
    百萬七千三百三十一元，六筆「交通費」金額，合計為三十
    一萬一千六百三十九元，十八筆「修繕費用」及「其他費用
    」金額，合計為一百四十七萬六千三百八十五元及九十一年
    二、三、四月「出差旅費」金額達十四萬元，均無合法會計
    憑證報銷，總計金額高達三百九十三萬五千三百五十五元。
    又自訴人與何康民分別擔任南泰興公司之總經理及實際負責
    人，先後多次非法挪用球場所營收之資金，包括何康民於九
    十年十二月卅一日借支卅萬元、九十一年二月四日借支二十
    萬元、九十一年二月十六日借支十萬元，合計六十萬元；自
    訴人自九十年十月十七日至九十一年元月十六日止，陸續向
    永安球場借款達七次之多，金額分別為十萬元、廿萬元、卅
    萬元、十二萬元、一萬元、六十萬元、三萬元，合計為一百
    三十六萬元；另乙位尤江賓透過自訴人之關係，以支票向永
    安球場調借十五萬元，因迄未償還，已列入公司呆帳項目。
    總計非法借貸予何康民、自訴人及尤江賓金額達二百一十一
    萬元之多，其等向永安球場之借支，均未曾償還或支付任何
    利息，自訴人與何康民違法借貸，使東山公司、南泰興公司
    及劦安公司遭受損害。自訴人此一背信犯行，又經本院以九
    十二年度上訴字第一二九一號刑事判決確定在案，有該刑事
    判決書附卷可參。從而，姑不論自訴人介入永安球場經營權
    爭執之程度如何，惟自訴人與永安球場間確有財務不清、非
    法挪用永安球場之資金等事實，可堪認定。
  (三)再按，誣告罪之成立，以意圖他人受刑事處分虛構事實而向
    該管公務員申告為其要件，故其所訴事實，雖不能證明係屬
    實在，而在積極方面尚無證據證明其確係故意虛構者，仍不
    能遽以誣告罪論處，最高法院46年台上字第927號判例意旨
    可資參照。又誣告罪之成立，以意圖他人受刑事處分，虛構
    事實而向該管公務員申告為其要件，故其所訴事實，雖不能
    證明係屬實在，而在積極方面倘無證據證明其確係虛構事實
    故為申告者，仍不能遽以誣告罪論處，最高法院88年台上字
    第2026號亦著有裁判意旨可佐。查：
  １被告以自訴人涉犯上開恐嚇、恐嚇取財等罪嫌，而分別向高
    雄市政府警察局刑警大隊告訴等事實，業經被告供明在卷，
    且查：
    証人李幸芬於警詢時証稱「何康民叫乙○○進入永安球場
      當總經理職務，是因為要調解球場一些紛爭，但乙○○見
      該球場有利可圖，於是就結合何康民，將球場強行霸佔，
      因為另一名合夥人甲○○據理力爭，於是就遭乙○○恐嚇
      ，並由其手下向員工及甲○○等人恐嚇說：若不退出永安
      高爾夫球場，讓其吃子彈及家破人亡．．．」等語（見原
      審卷第一四一頁），於偵查中証人李幸芬亦証稱「鄭榮賜
      說他們開會時，乙○○跟執行長（即被告）說如果沒有照
      約定走，要請他吃子彈，所以秘書告訴我，叫我在這邊上
      班要小心，有異狀要趕快跑」、「八十九年六到九月之間
      ，那段時間覺得球場怪怪的，球場裡有很多生面孔」等語
      （見原審卷第一六五頁、第一六六頁）；証人侯淑芬於另
      案警詢時証述「八十九年六月間球場進行股東會議時，乙
      ○○也曾帶領劉遠明、曾瑞彬等六十餘名身著拖鞋、理平
      頭類似黑道兄弟為何康民助威，並揚言：現場如發生槍戰
      ，要在場人員小心一點。另八十九年八月間，乙○○派葉
      永盛至球場餐廳叫甲○○到總經理室談話，我與甲○○一
      起到乙○○辦公室，但我被趕出來，我在總經理室外等甲
      ○○出來，甲○○出來後顯得相當害怕，並向我表示乙○
      ○在辦公室向渠恐嚇退出球場經營，否則要請幾百名兄弟
      包圍球場，讓他無法生存，並叫兄弟押渠至後山強暴及吃
      子彈」等語（見原審卷第二一四頁起至第二一五頁），於
      另案偵查中，証人侯淑芬亦証述「（八十九年六、七月間
      甲○○有無遭到恐嚇的事情，你是否知道）我當初在六月
      份的時候，甲○○在大廳時，有兩位類似兄弟的人在後面
      講要我們小心一點，所以要我們作證的時候，我們確實感
      到害怕」、「我有聽到乙○○對甲○○恐嚇，時間大概是
      八十九年八、九月間」、「當時我們兩人在餐廳，甲○○
      很害怕」等語明確（見原審卷第一四八頁）。
    証人施克正於另案警詢時証述「因為何康民將永安球場經
      營權交予黃福生及甲○○經營二、三年後，何康民見球場
      生意不錯，於是便找了乙○○帶了一群人至永安球場恐嚇
      黃福生及甲○○．．．」、「乙○○恐嚇永安球場的職工
      叫他們不准再來上班，否則便要他們好看，還恐嚇黃福生
      及甲○○說要他們的球場經營不下，還要找兄弟圍場」等
      語（見原審卷第二四０頁）；而証人蘇文鴻於另案警詢証
      述「八十九年九月六日公司經理羅世倫帶了一群人到公司
      餐廳部，其中有一名姓李綽號阿松的人和羅經理就至櫃檯
      拿一張公告點開除櫃檯組長謝幸容．．」等語（見原審卷
      第二二六頁）；再參酌証人謝幸容於另案警詢時証述「綽
      號阿松的拿一張公告要開除我．．．乙○○說如果你能不
      管公司的事（指股東間）還是可以繼續上班．．．」等語
      （見原審卷第二二九頁），及証人即該公司員工謝幸容、
      王素月等人被恐嚇強迫離職，亦經証人謝幸容、王素月於
      另案警詢時指明在卷（見原審卷第二二九頁、第二三二頁
      至第二三三頁）；另証人鄭榮賜另案於警詢時亦証述「乙
      ○○帶領大批人員強制進入球場，將原在球場工作的員工
      以恐嚇的方式脅迫他們離開球場」等語（見原審卷第二三
      六頁），顯見自訴人、何康民與被告等人於八十九年間，
      就永安球場經營權已屢有爭執，且自訴人與何康民為掌控
      永安球場，已無所不用其極，並因而危及該公司之員工甚
      明，則被告於另案指訴自訴人涉有上開事實欄(一)至(三)之犯
      行，即非無據。
    再查，証人黃福生於原審另案審理時証述「乙○○在黃忠
      信的服務處有和甲○○談這件事，我們本來是想拿二千萬
      現金認賠了事，過幾天我們要去拿現金，拿不到，後來他
      請黃忠信議員拿二千萬元的支票來，但我們不收支票，乙
      ○○就說如果不拿，我們就等著吃子彈」等語（見原審卷
      第二００頁）；另証人謝榮源証述「（支票退票後）乙○
      ○表示要他退出永安球場經營權，黃福生、甲○○須支付
      五百萬元給他，經我與黃志堅居協調，乙○○始答允由五
      百萬元降為二百五十萬元」等語（見原審卷第二八二頁）
      ；而參酌自訴人並非永安球場之經營者，被告自無提供其
      酬勞始能進入球場，若非自訴人恐嚇被告，衡情豈能向被
      告要求如此高之數額，足認被告告訴自訴人涉犯上揭事實
      欄(四)至(五)之犯行，亦非出於虛構。
    況被告告訴自訴人涉犯上揭恐嚇、恐嚇取財等犯行，亦經
      原審另案九十一年重訴字第二二號判決有罪在案，此有該
      判決書附卷足憑（見原審卷第六二頁起），嗣雖經本院以
      九十二年度上訴字第一二九一號判決自訴人此部分無罪，
      但稽之上開判決所載，亦僅認証人侯淑芬、黃福生、李幸
      芬、蘇文鴻、謝幸容、王素月、鄭榮賜等人之上開証詞尚
      不足以証明自訴人涉有上開犯行（見原審卷第二十二頁起
      ），但就被告是否有「虛構事實」而誣告自訴人犯罪，尚
      難僅依本院九十二年度上訴字第一二九一號判決自訴人此
      部分無罪，即得據以推論被告確有「虛構事實」而行誣告
      之實，從而自訴人以本院九十二年度上訴字第一二九一號
      判決，而指訴被告有誣告之事實，尚屬無據。
  ２綜上所述，本院綜合被告之供述，及証人黃福生、侯淑芬、
    李幸芬、蘇文鴻、謝幸容、王素月、鄭榮賜、施克正、謝榮
    源等人之証詞，足認被告與自訴人自八十九年間起，即因永
    安球場經營權之事，即屢有爭執，且被告指訴自訴人恐嚇等
    情，亦非全然無據，而出於虛構，則縱令自訴人事後經本院
    就其涉犯上開犯行部分為無罪之判決，揆之上開最高法院判
    例及裁判意旨，仍須調查其他證據證明被告確係故意虛構，
    而自訴人除提出本院上開刑事判決外，均未能提出其他証據
    以資佐証被告有何故意虛構自訴人犯罪之事實；此外，本件
    亦查無其他積極証據足証被告有自訴人所指之誣告犯行，應
    認不能証明被告犯罪。
六、原審以不能證明被告犯罪而諭知無罪之判決，核無不合，自
    訴人上訴意旨，仍執前詞指摘原判決不當，並無理由，應予
    駁回。
據上論結，應依刑事訴訟法第368條，判決如主文。
中    華    民    國    95    年    4     月    12    日
                  刑事第四庭    審判長法  官  吳志誠
                                      法  官  蔡美美
                                      法  官  陳珍如
以上正本證明與原本無異。
如不服本判決，應於收受本判決後十日內向本院提出上訴書狀。
其未敘述上訴理由者並得於提起上訴後十日內向本院補提理由書
狀（均須按他造當事人之人數附繕本）「切勿逕送上級法院」。
                                      書記官  岑  玢
中    華    民    國    95    年    4     月    12    日


司法院資訊處製作；財團法人民間司法改革基金會備份。
